ACORDAO-COMPLETO-2321617

ACÓRDÃO 825/2019 ATA 11/2019 - PLENÁRIO

VISTOS, relatados e discutidos estes autos de representação, com pedido de medida cautelar, formulada a este Tribunal pela empresa BTM Comércio de Brindes Ltda. ME. (CNPF 08.027.382/0001-59) , versando sobre possíveis irregularidades ocorridas durante a realização do Pregão Eletrônico 10/2018 pelo Conselho Nacional de Técnicos em Radiologia (Conter) ,
ACORDAM os Ministros do Tribunal de Contas da União, reunidos em sessão do Plenário, ante as razões expostas pelo Relator, em:
9.1. conhecer da presente representação, satisfeitos os requisitos de admissibilidade previstos nos arts. 113, § 1º, da Lei 8.666/1993, 235 e 237, inciso VII e parágrafo único, do RI/TCU, para, no mérito, julgá-la parcialmente procedente;
9.2. indeferir o requerimento de medida cautelar;
9.3. dar ciência ao Conselho Nacional de Técnicos em Radiologia acerca das seguintes irregularidades constatadas no Pregão Eletrônico 10/2018:
9.3.1. a aceitação de documentos adicionais apresentados pelas empresas licitantes e a concessão de prazo adicional excessivo, não previstos em edital, para habilitação, podem atentar contra os princípios da isonomia, da impessoalidade, da igualdade e da vinculação ao instrumento convocatório, nos termos do artigo 3º da Lei 8.666/1993, em que pese esses deverem sempre ser sopesados com os princípios do formalismo moderado e da seleção da proposta mais vantajosa para a administração;
9.3.2. a exigência de apresentação de dois atestados de capacidade técnica é contrária à jurisprudência do TCU, que considera irregular o estabelecimento de número mínimo de atestados para fins de habilitação, a exemplo dos Acórdão 1.341/2006, 2.143/2007, 1.557/2009, 534/2011, 1.695/2011, 737/2012 e 1.052/2012 do Plenário, a não ser que a especificidade do objeto recomende esse requisito, situação em que os motivos de fato e de direito deverão estar devidamente explicitados no processo administrativo da licitação;
9.4. encaminhar cópia deste acórdão à representante e ao Conter; e
9.5. arquivar os presentes autos, sem prejuízo de o Tribunal vir a analisar a matéria novamente em processo distinto, caso presentes elementos que justifiquem a medida.

Representação sobre possíveis irregularidades ocorridas durante a realização do pregão eletrônico para aquisição de material para distribuição gratuita (brindes)  canetas esferográficas.

Conselho Nacional de Técnicos em Radiologia (Conter).

3. Interessados/Responsáveis: não há.

13.1. Ministros presentes: José Mucio Monteiro (Presidente), Raimundo Carreiro, Bruno Dantas e Vital do Rêgo.
13.2. Ministros-Substitutos convocados: Augusto Sherman Cavalcanti (Relator), André Luís de Carvalho e Weder de Oliveira.

AUGUSTO SHERMAN

Trata-se de processo de representação, com pedido de medida cautelar, interposta pela empresa BTM Comércio de Brindes Ltda. ME., versando sobre possíveis irregularidades ocorridas no âmbito do Pregão Eletrônico 10/2018, realizado pelo Conselho Nacional de Técnicos em Radiologia (Conter) .
2.	Como parte do relatório, transcrevo excertos da instrução preliminar da Secretaria de Controle Externo de Aquisições Logísticas – Selog (peça 2) , com ajustes, que contou com o aval integral do corpo diretivo daquela unidade técnica (peças 3-4) :
“ (...) 
1. O representante alega, em suma, que a empresa Incorpast Indústria e Comércio de Pastas Ltda. deveria ter sido inabilitada no certame, para o item 1 [que visou a aquisição de material para distribuição gratuita (brindes na forma de 3.000 canetas esferográficas) e que foi adjudicado por R$ 18.449,99], pelos seguintes motivos:
a) não cumpriu o item 7.1.1 do edital, que definia o prazo de 30 minutos para envio da documentação exigida para habilitação e da proposta; 
b) considerando que os atestados de capacidade técnica enviados são referentes a pastas e não a canetas, que era o objeto do item 1 do certame (peça 1, p. 96-97) , a pregoeira, no dia seguinte, reabriu por duas vezes o prazo para envio da documentação, sendo que um dos atestados enviados pela empresa possui a mesma data do dia em que foi enviado e o outro possui a data do dia anterior ao que foi enviado (peça 1, p. 98-99) , o que pode sugerir que a licitante não possuía a documentação na data da convocação;
c) por fim, alega que a caneta ofertada não possui o corpo fosco, conforme exigido pelo edital (peça 1, p.36) . Complementa informando que o custo de uma caneta com o corpo brilhoso é inferior ao de uma caneta com corpo fosco (peça 1, p. 101) .
 (...) 
2. Presentes todos os requisitos de admissibilidade constantes no art. 113, § 1º, da Lei 8.666/1993 c/c os arts. 235 e 237, VII, do Regimento Interno/TCU, e no art. 103, § 1º, da Resolução - TCU 259/2014, a representação merece ser conhecida.
 (...) 
3. Entende-se não haver elementos suficientes para se manifestar a respeito do perigo da demora, sendo necessário realizar oitiva prévia para que sejam fornecidos esclarecimentos adicionais que permitam concluir pela existência ou não do perigo da demora.
 (...) 
4. Está afastado o pressuposto do perigo da demora reverso, uma vez que se trata de aquisição de material não essencial para o correto desempenho das funções do Conselho.
Análise:
5. A respeito da alegação de que a licitante Incorpast Indústria e Comércio de Pastas Ltda. teria enviado sua documentação fora do prazo, cumpre, inicialmente, dispor o conteúdo do edital:
‘VII. APRESENTAÇÃO DA PROPOSTA E DOCUMENTAÇÃO
7.1. Encerrada a etapa de lances, se a proposta de preços for aceitável, o licitante, provisoriamente detentor da melhor oferta, encaminhará:
7.1.1. No prazo máximo de 30 (trinta) minutos, contado da solicitação do pregoeiro no sistema eletrônico, os documentos de habilitação previstos neste edital e a proposta final, conforme descrito no Termo de Referência com os preços adequados ao seu último valor ofertado:
...
7.1.3. Os prazos referidos nos itens 7. l. l e 7. 1.2 poderão ser prorrogados por decisão fundamentada do pregoeiro, após análise de justificativa apresentada pelo licitante.’
6. Ao se observar a ata do certame (peça 1, p. 65) , verifica-se que a primeira colocada foi convocada a enviar a documentação às 10:53h do dia 18/06/2018, tendo o prazo sido encerrado às 11:28h do dia 18/06/2018, após 35 minutos. A proposta foi recusada às 14:32 do dia 19/06/2018.
7. Em seguida, às 14:33h do dia 19/06/2018, a empresa Incorpast foi convocada para apresentar sua documentação, tendo o prazo se encerrado às 17:22h do dia 19/06/2018, decorridos 2 horas e 49 minutos. No dia seguinte (20/06/2018) , o prazo para envio de documentação foi reaberto às 14:54 h e encerrado às 15:09h (15 minutos de duração) . Às 16:40h o prazo foi reaberto, novamente, sendo encerrado às 16:41h (1 minuto de duração) .
8. Diante da cronologia dos fatos, entende-se necessário solicitar ao Conselho que apresente as justificativas para ter concedido prazo adicional à empresa Incorpast para envio dos documentos de habilitação e da proposta, considerando o previsto no item 7.1.1 do edital.
9. A respeito da alegação de que foram enviados atestados de capacidade técnica com objeto diferente do licitado, e que em uma nova oportunidade foram enviados novos atestados de capacidade técnica, inclusive datados com a mesma data do dia de envio da documentação, cabe mencionar o previsto no item 8.1 do edital do certame:
‘8.1. No julgamento da habilitação e das propostas, o pregoeiro poderá sanar erros ou falhas que não alterem a substância das propostas, dos documentos e sua validade jurídica, mediante despacho fundamentado, registrado em ata e acessível a todos, atribuindo-lhes validade e eficácia para fins de habilitação e classificação.’
10. Tal dispositivo está em concordância com o art. 43, § 3º, da Lei 8.666/90:
‘§ 3º É facultada à Comissão ou autoridade superior, em qualquer fase da licitação, a promoção de diligência destinada a esclarecer ou a complementar a instrução do processo, vedada a inclusão posterior de documento ou informação que deveria constar originariamente da proposta.’ (g.n) 
11. No entanto, conforme destacado acima, não cabe a substituição de atestado originalmente apresentado. Desta forma, entende-se necessário solicitar ao Conselho justificativas para aceitar o envio posterior de novos atestados de capacidade técnica, em substituição ao originalmente apresentado, bem como esclarecimentos sobre a realização de diligências para confirmar a veracidade das informações apresentadas, considerando a coincidências entre as datas de envio e a registrada nesses atestados, assim como o previsto no art. 43, §3º, da Lei 8.666/93.
12. Importante destacar que a primeira colocada para o mesmo item licitado do certame (item 1) e a primeira colocada para o item 4 foram desclassificadas por terem descumprido o item 12.8.1 do edital, ao não apresentarem ao menos dois (2) atestados de capacidade técnica para comprovar sua qualificação técnica para fornecimento do objeto licitado. Conforme alegado pela representante, e segundo consta do portal de compras governamentais, a empresa Aline Rodrigues de Oliveira Agnello Soluções Digitais, melhor colocada para o item 1 do certame, apresentou apenas um atestado de capacidade técnica. O mesmo teria ocorrido com a empresa Back Pack Industrial e Comércio Eireli na disputa do item 4 do pregão. 
13. Segundo jurisprudência deste TCU, é ilícita a exigência de número mínimo de atestados de capacidade técnica para fins de habilitação em certame, a exemplo do Acórdão 1052/2012-TCU-Plenário, do qual reproduzimos trecho do voto do MinistroRelator Marcos Bemquerer:
‘9. Consoante a jurisprudência assente deste Tribunal, a Administração Pública deve se abster de estabelecer número mínimo de atestados de capacidade técnica, a não ser que a especificidade do objeto o recomende, situação em que os motivos de fato e de direito deverão estar devidamente explicitados no processo administrativo da licitação. Esse entendimento foi explicitado no seguinte excerto do Voto condutor do Acórdão 1948/2011-TCU-Plenário, proferido em processo de minha relatoria:
‘10. Nesse prisma, ressalto que, em regra, a exigência de mais de um atestado de capacidade técnica (mínimo dois) , fornecidos por empresas diferentes, restringe a competitividade do certame, violando o art. 37, XXI, da Constituição Federal de 1988, o qual estabelece que, nos processos de licitação pública, somente serão admitidas as exigências de qualificação técnica e econômica indispensáveis à garantia do cumprimento das obrigações que serão contratadas.
11. Sobre o assunto, o Ministro-Substituto Augusto Sherman Cavalcanti, no Voto condutor do Acórdão 1937/2003-TCU-Plenário, trouxe à baila considerações pertinentes, conforme transcrevo a seguir:
‘Nesse contexto, o estabelecimento de uma quantidade mínima e/ou certa de atestados fere o preceito constitucional da isonomia porque desiguala injustamente concorrentes que apresentam as mesmas condições de qualificação técnica. Como dizer que um licitante detentor de um atestado de aptidão é menos capaz do que o licitante que dispõe de dois? Ora, a capacidade técnica de realizar o objeto existe, independentemente do número de vezes que tenha sido exercitada, ou não existe. Garantida a capacitação por meio de um atestado, não vejo como a Administração exigir algo a mais sem exorbitar as limitações constitucionais.
A partir desses comentários, considero não restarem dúvidas de que a exigência de um número mínimo e/ou certo de atestados ou certidões de qualificação técnica é incompatível com o disposto no art. 37, inciso XXI, da Constituição Federal e, consequentemente, com o art. 3º da Lei 8.666/1993.’’
10. No mesmo sentido, já decidiu esta Corte de Contas em outros julgados, a exemplo dos Acórdão 3157/2004-TCU-Primeira Câmara, 124/2002, 1.341/2006, 2.143/2007, 1.557/2009, 534/2011, 1.695/2011, e 737/2012, do Plenário.’
14. Dessa forma, entende-se necessário solicitar justificativas ao Conselho para a exigência contida no item 12.8.1 do edital, que vai de encontro com a jurisprudência do TCU e levou à inabilitação da melhor proposta apresentada no certame para os itens 1 e 4. Tendo em vista que os referidos itens já se encontram adjudicados, entende-se necessário, também, propor oitiva às empresas declaradas vencedoras dos itens 1 e 4, para que se manifestem, caso queiram, sobre os fatos apontados na presente instrução. Com relação aos demais itens do certame, a exigência de pelo menos 2 (dois) atestados de capacidade técnica não prejudicou a obtenção da proposta mais vantajosa.
15. Também se entende necessário solicitar esclarecimentos ao Conselho quanto às alegações da representante de que a caneta ofertada pela empresa Incorpasts não atende às especificações do edital, por não ser confeccionada com material fosco.
16. Feitas essas considerações, propõe-se realizar oitiva prévia ao Conselho Nacional de Técnicos em Radiologia para que apresente esclarecimentos sobre os questionamentos prestados nessa instrução.
 (...) 
17. Em virtude do exposto, propõe-se:
17.1. conhecer da representação, satisfeitos os requisitos de admissibilidade constantes no art. 113, § 1º, da Lei 8.666/1993 c/c os arts. 235 e 237, VII, do Regimento Interno/TCU, e no art. 103, § 1º, da Resolução - TCU 259/2014;
17.2. realizar a oitiva prévia do Conselho Nacional de Técnicos em Radiologia, com fulcro no art. 276, § 2º, do Regimento Interno do TCU, para que, no prazo de cinco dias úteis, se pronuncie, referente ao Pregão Eletrônico 10/2018, acerca da existência dos pressupostos da medida cautelar pleiteada e dos indícios de irregularidade indicados nesta instrução, em especial quanto aos seguintes tópicos, sem prejuízo de que apresente designação formal de interlocutor que conheça da matéria para dirimir eventuais dúvidas, informando nome, função/cargo, e-mail e telefone de contato:
a) justificativas para ter concedido prazo adicional e duas outras oportunidades à empresa Incorpast Indústria e Comércio de Pastas Ltda. para envio dos documentos de habilitação e proposta para o item 1 do certame, considerando o prazo previsto no item 7.1.1 do edital;
b) justificativas para aceitar o envio posterior de novos atestados de capacidade técnica pela empresa Incorpast Indústria e Comércio de Pastas Ltda., em substituição aos originalmente apresentados, bem como informações sobre a realização de diligências para confirmar a veracidade das informações apresentadas, considerando a coincidência entre as datas de envio e a registrada nos atestados, tendo em vista o previsto no art. 43, §3º da Lei 8.666/93;
c) justificativas para a exigência contida no item 12.8.1 do edital, que exige ao menos 02 (dois) atestados de capacidade técnica para fins de habilitação no certame, que levou à inabilitação da melhor proposta apresentada para os itens 1 e 4, uma vez que vai de encontro à jurisprudência do TCU, que considera incompatível com o disposto no art. 37, inciso XXI, da Constituição Federal e, consequentemente, com o art. 3º da Lei 8.666/1993 a estipulação de número mínimo de atestados para fins de habilitação, a exemplo dos Acórdão 3157/2004-TCU-Primeira Câmara, 124/2002, 1.341/2006, 2.143/2007, 1.557/2009, 534/2011, 1.695/2011, e 737/2012, 1052/2012 do Plenário, a não ser que a especificidade do objeto o recomende, situação em que os motivos de fato e de direito deverão estar devidamente explicitados no processo administrativo da licitação;
d) manifeste-se sobre a alegação de que a caneta ofertada pela empresa Incorpast Indústria e Comércio de Pastas Ltda. para o item 1 não atende às especificações do edital, por não ser confeccionada com material fosco.
17.3. realizar a oitiva prévia das empresas vencedoras dos itens de 1 e 4 do certame (Incorpast Indústria e Comércio de Pastas Ltda., CNPJ 78.459.443/0001-32; e Máximo Indústria e Comércio Eireli, CNPJ 29.136.844/0001-46) , com fulcro no art. 276, § 2º, do Regimento Interno do TCU para que, no prazo de cinco dias úteis, caso queiram, se pronunciem a respeito dos fatos alegados nessa instrução;
17.4. alertar o Conselho Nacional de Técnicos em Radiologia e às empresas Incorpast Indústria e Comércio de Pastas Ltda., CNPJ 78.459.443/0001-32 e Máximo Indústria e Comércio Eireli, CNPJ 29.136.844/0001-46, quanto à possiblidade de o TCU determinar o retorno à fase de aceitação de propostas para os itens 1 e 4, ou até mesmo anular os referidos itens do Pregão Eletrônico 10/2018, assim como eventuais contratos celebrados.
17.5. encaminhar cópia da presente instrução ao Conselho Nacional de Técnicos em Radiologia, a fim de orientar a elaboração de sua respectiva manifestação; 
17.6. comunicar ao Representante da decisão que vier a ser prolatada.”
É o relatório.

não há.

Não atuou.

REPRESENTAÇÃO COM PEDIDO DE CAUTELAR. OCORRÊNCIA DE IMPROPRIEDADES FORMAIS. HOMENAGEM AOS PRINCÍPIOS DO FORMALISMO MODERADO, DA VERDADE REAL, DA RACIONALIDADE ADMINISTRATIVA E DA ECONOMIA PROCESSUAL. CIÊNCIA.

REPRESENTAÇÃO (REPR)

Secretaria de Controle Externo de Aquisições Logísticas (Selog).

Trata-se de representação formulada pela empresa BTM Comércio de Brindes Ltda. ME.  (peça 1) , com pedido de medida cautelar, versando sobre possíveis irregularidades ocorridas durante a realização do Pregão Eletrônico 10/2018 pelo Conselho Nacional de Técnicos em Radiologia (Conter) .
Em breve síntese, a representante aponta as seguintes impropriedades referentes à habilitação da empresa Incorpast Indústria e Comércio de Pastas Ltda., classificada em segundo lugar durante a disputa do item 1 do certame, sendo sagrada vencedora desse (fornecimento de material para distribuição gratuita como brindes, na forma de 3.000 canetas esferográficas, adjudicado pelo valor de R$ 18.449,99) :
 a) a empresa não cumpriu o item 7.1.1 do edital, que definia o prazo de 30 minutos para envio da documentação exigida para habilitação;
 b) existiriam indícios de que a empresa não possuía os dois atestados exigidos na data de sua convocação; e
 c) a caneta ofertada pela empresa, e aceita pelo conselho, não atenderia a exigências dispostas em edital.
De início, considero que esta representação deve ser conhecida, por preencher os requisitos previstos nos arts. 113, § 1º, da Lei 8.666/1993, 235 e 237, inciso VII e parágrafo único, do RI/TCU.
Em análise preliminar, a unidade técnica considerou que os indícios de irregularidade apresentados poderiam configurar afronta ao princípio da isonomia e da vinculação ao instrumento convocatório. Contudo, também ponderou que não restavam comprovados os pressupostos necessários para adoção da medida cautelar pleiteada pela representante.
Nessa análise, a unidade ainda apurou que a exigência de apresentação de dois atestados de capacidade técnica, para fins de habilitação nos itens do certame, contraria a jurisprudência desta Corte.
Ato contínuo, a Selog propôs a realização de oitiva prévia ao Conselho Nacional de Técnicos de Radiologia e às empresas vencedoras dos itens 1 e 4 do Pregão Eletrônico 10/2018, para que eles se pronunciassem a respeito dos fatos narrados, alertando-os quanto à possibilidade de o TCU determinar o retorno à fase de aceitação de propostas ou, até mesmo, a anulação dos referidos itens do certame, além dos eventuais contratos celebrados.
Quanto ao pedido de adoção de medida cautelar, concordo com a análise preliminar exposta pela unidade. Pois considero que não restou confirmado o requisito do periculum in mora para adoção da medida pleiteada, em que pesem as evidências carreadas aos autos demonstrem a existência de requisitos excessivos no edital e a ocorrência de impropriedades durante a condução do referido certame. 
Contudo, sem deixar de reconhecer o esmero da análise realizada pela Selog, pontuo que também existem outras considerações, igualmente relevantes, que impõe o não prosseguimento desta representação.
A primeira refere-se a sua evidente baixa materialidade. 
Relembro que o item 1 do certame, estimado em R$ 23.550,00 para aquisição de 3.000 canetas esferográficas, foi efetivamente adjudicado por R$ 18.450,00 (peça 1, p. 65) . Dessa forma, a realização de oitivas prévias do conselho e da empresa envolvida, incluindo a posterior análise pormenorizada dessas respostas pela unidade técnica, constituir-se-ia de esforço oneroso, cujo custo a ser dispendido, por meio da continuidade do processo de apuração, poderia se igualar ou, até mesmo, superar o valor previsto para aquisição do item adjudicado no certame. 
Isso, por si só, e à luz dos princípios da racionalidade administrativa, da economia processual e de que o custo do controle não pode superar os benefícios dele decorrentes, já permitiria aventar a possibilidade de o Tribunal arquivar os autos, dando ciência das irregularidades identificadas ao conselho, nos termos do artigo 7º da Resolução 265/2014, quanto ao descumprimento de normas e jurisprudência que não ensejam a aplicação de multa.
A segunda é a constatação de que parte das impropriedades identificadas podem ser amenizadas com base nos princípios do formalismo moderado e da busca da verdade material, os quais orientam o curso dos processos no âmbito desta Corte.
Ressalto que, em que pese a empresa vencedora ter entregado atestados incorretos em um primeiro momento, ela posteriormente demonstrou, por meio da apresentação de novos documentos, que possuía a capacidade de fornecer os itens licitados. Ademais, os atos e as diligências realizados pelo pregoeiro, com vistas a sanar o erro ocorrido, têm amparo do item 8.1 do edital do certame (peça 1, p. 22) e do artigo 43, § 3º, da Lei 8.666/1993.
Outrossim, destaco que não houve questionamento quanto à veracidade dos documentos apresentados, apesar de um deles estar datado com a mesma data de sua entrega. Nesse ponto, contudo, seguindo o argumento defendido pela Selog, quanto à não razoabilidade de exigência de dois atestados, verifico que a apresentação apenas do segundo atestado pela empresa já seria suficiente para a sua habilitação.
Como terceira e última ponderação, considero que a própria aceitação, pelo conselho, do modelo de caneta esferográfica apresentado pela licitante vencedora saneia a discussão se esse exemplar supriria, ou não, as exigências do termo de referência e as necessidades da entidade.
Dessa forma, entendo ser pertinente, e suficiente, dar ciência ao conselho de modo a serem adotadas medidas de prevenção à ocorrência de outras falhas e impropriedades semelhantes, arquivando-se estes autos.
	Ante o exposto, manifesto-me por que o Tribunal aprove o acórdão que ora submeto à deliberação deste Colegiado. 
TCU, Sala das Sessões Ministro Luciano Brandão Alves de Souza, em 10 de abril de 2019. 
AUGUSTO SHERMAN CAVALCANTI 
Relator